臺灣新竹地方法院民事簡易判決
111年度竹北簡字第260號
原      告  黃淑芬  

訴訟代理人  蕭木能  
            孫健桓  
被      告  葉日淵  
上列當事人間排除侵害等事件，本院於民國111年8月24日辯論終
結，判決如下：
    主      文
被告應將坐落新竹縣○○市○○段○○○○○地號土地上如新竹縣竹北地
政事務所民國一一○年八月九日土地複丈成果圖所示綠色範圍面
積○點一平方公尺之花台地上物拆除。
被告應給付原告新臺幣貳佰貳拾參元，及自民國一一一年一月十
九日起至清償日止，按年息百分之五計算之利息。
原告其餘之訴駁回。
訴訟費用由被告負擔百分之一，餘由原告負擔。
本判決第一項得假執行。被告如以新臺幣柒仟參佰參拾元為原告
預供擔保，得免為假執行。
原告其餘假執行之聲請駁回。
    事實及理由
壹、程序事項：
    按訴狀送達後，原告不得將原訴變更或追加他訴，但請求  
    之基礎事實同一、不甚礙被告之防禦及訴訟之終結者，不在
    此限，民事訴訟法第255 條第1 項第2、7款定有明文。經查
    ，本件原告起訴聲明原請求被告應給付新臺幣（下同）316,
    650元，及自起訴狀繕本送達翌日起至清償日止，按年息百
    分之5計算之利息，嗣於訴訟進行中具狀變更被告應給付原
    告296,650元，及自起訴狀繕本送達翌日起至清償日止，按
    年息百分之5計算之利息，有民事聲請狀1份在卷（見本院卷
    第53頁），所請求事實同一且不甚礙被告之防禦及訴訟之終
    結，應予准許。
貳、實體事項：
一、原告主張：
（一）原告為新竹縣○○市○○段00000地號土地（下稱系爭土地）
      及其上門牌號碼新竹縣○○市○○○街0段00號房屋之所有權人
      ，被告為新竹縣○○市○○○街0段00號房屋所有權人，原告之
      訴訟代理人孫健桓則係原告所有上開房屋之承租人。緣被
      告於民國109年9月初通知里長會勘，稱原告房屋排水管線
      破損造成污水溢漏滋生蚊蠅，要求孫健桓自行改道排水否
      則要找環保局開罰。經孫健桓循線追查，發現原告房屋排
      水管本應接到地下公共暗管，暗管會連通到光明十街1段
      的大排水溝，但排水口卻被人整個切斷，此排水管是原告
      、被告房屋及同門牌89號三戶所共用之出水口；順著被切
      斷的管線往上溯源，發現原告房屋頂樓的排水通氣管整個
      遭被告改裝為被告房屋頂樓違法增建之鐵皮屋頂排放汙泥
      水所專用。此一排水通氣管之功用是在通氣，並非連接屋
      頂所排放之污泥雨水，污泥雨水另有專用的排水管道，被
      告自己住家的排水管道不用，直接占用原告住家的來使用
      ，下雨天大量污泥水長年灌入此一通氣管的結果就導致連
      通到一樓的管線長年累積泥沙容易堵塞，為此請求被告將
      其房屋頂樓違法增建所占用的排水通氣管修繕至恢復原狀
      返還原告。
（二）兩造社區建物藍晒圖清楚可見原告、被告房屋外圍之法定
      空地本該有公共排水溝，惟公共排水溝已遭被告違建花台
      阻斷地上及地下公共排水管道，花台甚至占用原告系爭土
      地面積0.1平方公尺，因花台破壞社區公共管線造成污水
      損鄰，原告本於所有權及過水權，請求被告拆除法定空地
      上之增建物及占用原告土地之地上物，並清除所有植栽等
      障礙物，修繕社區地上公共排水溝及地下公共暗管疏通至
      恢復原狀。
（三）被告房屋花台占用原告土地面積0.1平方公尺，以每平方
      公尺公告現值73,300元計算，請求被告賠償5年相當於租
      金之不當得利36,650元；被告房屋頂樓違建占用原告房屋
      頂樓排水通氣管，並將其屋頂污泥水引入管線造成原告房
      屋經常堵塞，以每月新臺幣（下同）1,000元計算，請求
      被告賠償5年相當於租金之不當得利6萬元；另被告房屋一
      樓違建阻斷社區公共排水通行並要求原告自行改道，已違
      反公共利益及妨礙他人行使權利，故請求被告賠償10萬元
      ；又被告房屋一樓違建阻斷社區公共排水通行造成污水損
      害鄰地，亦請求被告賠償10萬元。
（四）綜上，爰聲明：　　
　　⒈被告應給付原告296,650元，及自起訴狀繕本送達翌日起至
      清償日止，按年息百分之5計算之利息。
　　⒉被告應將其住處頂樓違法增建所占用的排水通氣管修繕至
      恢復原狀返還原告。
　　⒊被告應將坐落新竹縣○○市○○段00000地號土地上如新竹縣竹
      北地政事務所民國110年8月9日土地複丈成果圖所示綠色
      範圍面積0.1平方公尺之花台地上物拆除，並將被告住處1
      樓花台拆除及清除上開植栽等障礙物，及將社區地上公共
      排水溝及地下暗管修繕疏通至恢復原狀。
　　⒋原告願供擔保請准宣告假執行。
　　⒌訴訟費用由被告負擔。
二、被告則以：被告屋頂女兒牆上方之排水通氣管從頂樓通往一
    樓，是建商當時建築時所建造，原告並未提出證據證明排水
    通氣管原狀為何，且亦未證明排水通氣管為原告所有；被告
    於買房時已有蓋好之花台，現植栽已挖除，目前擺放花盆，
    且花台占用原告土地0.1平方公尺為兩造房屋共同壁，而所
    占面積甚微不無為測量之誤差；原告所指的排水溝是未加蓋
    的排水溝，位於私人土地上，非公共排水溝，請求駁回原告
    之訴，訴訟費用由原告負擔。如受不利益判決，願供擔保免
    為假執行。
三、本院的判斷：
（一）原告主張其為系爭土地及其上門牌號碼新竹縣○○市○○○街0
      段00號房屋之所有權人，被告為新竹縣○○市○○○街0段00號
      房屋所有權人，被告房屋花台無權占用系爭土地如新竹縣
      竹北地政事務所民國110年8月9日土地複丈成果圖所示綠
      色範圍面積0.1平方公尺等事實，有建物所有權狀、土地
      謄本、上開複丈成果圖在卷可憑，且被告對此亦不爭執，
      堪認為真實。雖被告以買房時已有蓋好之花台，現植栽已
      挖除，目前擺放花盆，且花台占用原告土地0.1平方公尺
      為兩造房屋共同壁，而所占面積甚微不無為測量之誤差等
      語抗辯。惟按土地所有人建築房屋逾越疆界者，鄰地所有
      人如知其越界而不即提出異議，不得請求移去或變更其建
      築物，固為民法第769條前段所明定，而主張鄰地所有人
      知其越界而不即提出異議者，應就此項事實負舉證之責任
      。被告並未提出原告於建商興建時即知悉被告房屋花台有
      越界不即提出異議之證明，而被告迄至本件言詞辯論終結
      前，均未提出占用部分為兩造房屋共同壁及測量誤差等相
      關證據，故被告此部分辯稱，顯屬無據。末按所有人對於
      無權占有或侵奪其所有物者，得請求返還之對於妨害其所
      有權者，得請求除去之。有妨害其所有權之虞者，得請求
      防止之，民法第767條第1項定有明文。被告所有房屋花台
      占用原告系爭土地如新竹縣竹北地政事務所民國110年8月
      9日土地複丈成果圖所示綠色範圍面積0.1平方公尺，原告
      請求被告拆除，自屬有據。
（二）次按無法律上之原因而受利益，致他人受損害者，應返還
      其利益，依其利益之性質不能返還者，應償還其價額，民
      法第179條、第181條但書分別定有明文，而無權占有他人
      土地，可能獲得相當於租金之利益為社會通常之觀念（最
      高法院61年台上字第1695號判例參照）。查系爭土地為原
      告所有，被告占用原告系爭土地如新竹縣竹北地政事務所
      民國110年8月9日土地複丈成果圖所示綠色範圍面積0.1平
      方公尺作為花台使用，妨害原告就系爭土地所有權之行使
      ，並致原告受有損害，該等利益依性質不能返還，原告自
      得請求被告償還相當於租金之價額。而原告係於86年12月
      2日登記取得系爭土地所有權，有土地謄本可稽（見本院
      卷第123頁），則原告請求被告給付相當於5年租金之利益
      ，即屬有據。又相當租金之不當得利計算標準，應參酌土
      地法第105條、第97條第1項規定予以計算較為客觀公允，
      再按城市地方房屋之租金，以不超過土地及其建築物申報
      總價額年息10%為限，土地法第97條第1項定有明文。另按
      ，基地租金之數額，除以基地申報地價為基礎外，尚須斟
      酌基地之位置，工商業繁榮之程度，承租人利用基地之經
      濟價值及所受利益等項，並與鄰地租金相比較，以為決定
      ，並非必達申報總地價年息百分之10最高額（最高法院68
      年度台上字第3071號號判例要旨參照）。經查，本院審酌
      系爭土地位於竹北市中心、工商業甚為繁榮及交通亦屬便
      利等一切情狀，有卷附照片可參，認應以系爭土地申報地
      價年息6%計算，較為公允。而系爭土地111年之申報地價
      為每平方公尺7,440元，有土地登記第一類謄本在卷可參
      （見本院卷第123頁），依此計算被告應給付原告相當於
      租金之利益為223元（7,440元×0.1㎡×6%×5，小數點以下四
      捨五入），則原告於此範圍內之請求，為有理由；逾此範
      圍之部分，即屬無據，應予駁回。　　　
（三）原告主張被告應將其房屋頂樓違法增建所占用的排水通氣
      管修繕至恢復原狀返還原告，並將被告住處1樓花台拆除
      及清除上開植栽等障礙物，及將社區地上公共排水溝及地
      下暗管修繕疏通至恢復原狀等語，雖提出照片、示意圖、
      建物竣工藍曬圖、空拍圖、建物測量成果圖、建物平面圖
      、現況圖、光碟等證物，被告則以上情抗辯。經查，原告
      於本院開庭時自承所提出排水通氣管照片係原告所有房屋
      起造時之原貌，公共排水溝及地下暗管不清楚為何人所切
      除等語，有調解程序筆錄1份卷可參（見本院卷第91-95頁
      ），是以原告並未舉證證明被告房屋頂樓排水通氣管原狀
      為何，且迄至本件言詞辯論終結前，均未提出係被告切除
      公共排水溝及地下暗管之事證，故原告此部分之主張，即
      非有據。又原告主張被告住處1樓花台及上開植栽等障礙
      物阻斷公共排水溝因而請求將花台拆除及清除上開植栽等
      障礙物等語，然觀之建物竣工藍曬圖雖有公共排水溝之記
      載及圖示，惟原告並未舉證證明被告住處一樓花台位置如
      何阻斷公共排水溝，再參之原告所提出之照片，均未見有
      因被告住處一樓花台、植栽等障礙物造成積水之情形，故
      尚難僅憑原告上開臆測被告住處一樓花台位置與公共排水
      溝位置近似即生阻斷公共排水溝之排水功能之詞，而認其
      此部分之主張為有理由，是原告此部分之主張，應非有據
      ，不應准許。準此，原告據此依侵權行為請求被告應給付
      260,000元之損害賠償，亦無理由，應予駁回。　
四、綜上，原告本於民法第767條規定，訴請被告應將如新竹縣竹北地政事務所民國110年8月9日土地複丈成果圖所示綠色範圍面積0.1平方公尺花台上物拆除，並請求被告應給付原告223元，及自111年1月19日（以被告調解期日到庭之日期為起訴狀繕本送達之翌日）起至清償日止，按年息百分之5計算之利息，為有理由，應予准許，逾此範圍之請求，則屬無理，應予駁回。至原告主張被告應將其房屋頂樓違法增建所占用的排水通氣管修繕至恢復原狀返還原告，並將被告住處1樓花台拆除及清除上開植栽等障礙物，及將社區地上公共排水溝及地下暗管修繕疏通至恢復原狀等，均無理由，應予駁回。
五、本件係依民事訴訟法第427條第1項適用簡易訴訟程序所為被
    告部分敗訴之判決，應依同法第389條第1項第3款規定，就
    原告勝訴部分，依職權宣告假執行。原告雖陳明願供擔保請
    求宣告假執行，惟就其勝訴部分僅係促請本院為上開宣告假
    執行之職權發動而已，不另為假執行准駁之諭知。另被告陳
    明願供擔保聲請宣告免為假執行，合於法律規定，爰酌定相
    當之擔保金額宣告之。至原告敗訴部分既經駁回，其假執行
    之聲請即失所依據，應併予駁回。
六、本件判決之基礎已臻明確，兩造其餘之攻擊或防禦方法及所
    用之證據，核均與本判決結果無影響，爰不一一予以論列。
七、爰依民事訴訟法第79條規定，命兩造負擔訴訟費用如主文所
    示。
中    華    民    國   111    年    9     月    23    日
                  竹北簡易庭    法  官  傅伊君
以上正本係照原本作成。　　　　　　　　　
如對本判決上訴，須於判決送達後20日內向本院提出上訴狀。如
委任律師提起上訴者，應一併繳納上訴審裁判費。　　　
中　　華　　民　　國　　111 　年　　9 　　月　　23　　日
　　　　　　　　　              書記官  彭富榮